臺灣高等法院民事裁定　　　　　　　　　100年度抗字第599號
抗　告　人　溫舜億
相　對　人　黃鴻杰
上列當事人間聲請支付命令事件，對於中華民國100年3月18日臺
灣士林地方法院99年度事聲字第5118號所為裁定提起抗告，本院
裁定如下：
    主  文
抗告駁回。
抗告訴訟費用由抗告人負擔。
    理  由
一、按依民法第20條第1項之規定，依一定事實足認以久住之意
    思，住於一定之地域者，即為設定其住所於該地。顯見我國
    民法關於住所之設定，兼採主觀主義及客觀主義之精神，必
    須主觀上有久住一定地域之意思，客觀上有住於一定地域之
    事實，該一定之地域始為住所，故住所並不以登記為要件，
    戶籍登記之處所固得資為推定住所之依據，惟倘有客觀之事
    證，足認當事人已久無居住該原登記戶籍之地域，並已變更
    意思以其他地域為住所者，即不得僅憑原戶籍登記之資料，
    一律解為其住所（最高法院97年度台抗字第118號裁判意旨
    參照）。此乃戶籍登記制度，係為國人戶口管理之行政上需
    要而設立，固以與民法所稱之住所同一為原則，但倘有具體
    事證，足認設籍者並無在該址久住之主觀意思或長住之客觀
    事實，就因民事訴訟法規定送達訴訟文書而生一定法律上效
    果之訴訟行為之效力，非不得例外認定戶籍登記地尚非住所
    或居所，以賦與該當事人參與程序之機會，貫徹憲法保障訴
    訟權之旨。次按送達於應受送達人之住居所、事務所或營業
    所行之。但在他處會晤應受送達人時，得於會晤處所行之；
    又送達於住居所、事務所或營業所不獲會晤應受送達人者，
    得將文書付與有辦別事理能力之同居人或受僱人，民事訴訟
    法第136條第1項、第137條第1項分別定有明文。是如所送達
    之處所並非應受送達人之住居所、事務所或營業所，於該址
    居住或受僱之人非應受送達人之同居人或受僱人，如由其代
    為收受送達文書，亦不生民事訴訟法第137條第1項之送達效
    力。
二、抗告人抗告意旨略以：原法院99年度促司字第14064號支付
    命令已於民國(下同)99年8月9日即已送達至相對人黃鴻杰之
    戶籍地即住所地，即新北市○里區○○路○段330號1樓(即
    原臺北縣八里鄉○○路○段330號，下簡稱系爭地址)，且已
    由相對人住址所在地之社區管理委員會所聘僱之管理員代為
    收受，故依最高法院90年台抗字第50號裁定意旨，管理員為
    全體住戶及相對人之受僱人，並依民事訴訟法第137條第1項
    規定，支付命令即已生補充送達於相對人之效力。對此，相
    對人雖異議「因債務糾紛躲避他處而將戶籍遷至該處」云云
    ，惟相對人遲至99年8月17日方自戶籍謄本所載之上開住址
    處遷移出，且相對人如係真逃債在外，則如何有餘裕、有必
    要再行移轉遷出戶籍地址？且如何此湊巧於送達未及10日內
    ，即迅速移轉住處？是由上述可知，相對人顯見此種四處搬
    移住址之行為，僅係為達脫免償還債務，蓄意規避已受送達
    之效力。是相對人不得再以未收受送達支付命令為由，聲明
    異議，請求廢棄原裁定云云。
三、經查：
  (一)原法院非訟中心核發本件支付命令時，雖曾命抗告人查報相
    對人最新戶籍謄本之戶籍地址即系爭地址，並於99年8月9日
    據以送達，有戶籍謄本、送達證書附卷可稽(見原法院99年
    度促字第14064號卷<下簡稱促字卷>第11、22頁)，惟依首揭
    說明，應受送達之處所並不以登記為要件，如有客觀之事證
    認應受送達人之住居所事實上已變更者，仍應以實際之住居
    所為應受送達之處所。查本件相對人雖於99年8月17日始變
    更系爭地址為台北市○○區○○路一段234號2樓，有戶籍謄
    本、遷徙紀錄資料查詢結果附卷可查(見本院卷第9頁、原法
    院卷第52頁)，然查，系爭地址係民進黨之八里鄉黨部及八
    里鄉社會福利促進會之會址，相對人因債務糾紛躲避他處而
    於96年7月23日將戶籍遷於該處，並委託屋主即訴外人林虹
    輝代收信件、司法文書，相對人除於債務糾紛發生之初曾短
    暫居住該址2至3週外，並未實際居住於該址等情，業據證人
    林虹輝於原法院到庭證述屬實，有原法院100年3月10日之訊
    問筆錄、戶籍謄本在卷可按(見原法院卷第55至56頁、促字
    卷第11頁)。依證人林虹輝之證詞推算，相對人實際於系爭
    地址居住的時間(按:實際住二、三星期)，至多僅至96年8月
    中旬左右，是系爭地址於99年8月9日時已非相對人之住居所
    ，原法院99年度促字第14064號支付命令向系爭地址為送達
    ，雖由社區之管理委員會聘僱之管理員代為收受上開支付命
    令，亦難謂已依據民法第137條第1項規定發生送達之效力，
    揆諸首開判決意旨及說明，抗告人主張原法院依戶籍地即系
    爭地址送達，且已由相對人住址所在地之社區管理委員會所
    聘僱之管理員代為收受，依最高法院90年台抗字第50號裁定
    意旨及民事訴訟法第137條第1項規定，支付命令即已生補充
    送達於相對人之效力云云，即不足採。
  (二)又查原法院99年度促字第14064號支付命令係於99年8月9日
    寄送至系爭地址由管理員薛金鐘收受後，係轉交民進黨黨部
    執行委員陳玉珍收受，再轉交林虹輝，由林虹輝之秘書聯繫
    異議人後，於99年9月2日轉交相對人等情，亦有麗景山水管
    理委員會寄送之郵件簽收紀錄、民進黨八里鄉黨部99年12月
    20日八里（二）虹字第970034號函、陳玉珍、林虹輝出具之
    說明函附卷可證（見原法院卷第25、33、34、41頁）。是原
    法院99年度促字第14064號支付命令應係99年9月2日始對相
    對人發生送達效力。
  (三)至於抗告人主張相對人如係真逃債在外，則如何有餘裕、有
    必要再行移轉遷出戶籍地址？且如何此湊巧於送達未及10日
    內，即迅速移轉住處？顯見此種四處搬移住址之行為，係為
    達脫免償還債務之目的，蓄意規避已送達之效力云云，除抗
    告人此部分推論，並無法確認相對人仍居住系爭地址外，且
    縱認抗告人此部分主張屬實，惟上開支付命令送達時，客觀
    之事實顯示相對人實際上已不再居住系爭地址，為保障相對
    人之訴訟權益，在無法確定是否送達相對人情形下，應認原
    法院支付命令之99年8月9日之送達，仍不生送達之效力，抗
    告人此部分主張，亦不可採。
  (四)按債務人對於支付命令之全部或一部，得於送達後二十日之
    不變期間內，不附理由向發命令之法院提出異議，民事訴訟
    法第516條第1項定有明文。相對人於99年9月10日向原法院
    就上開支付命令提出異議，有原法院之收文章可參(見促字
    卷第4頁)。故相對人向原法院提出異議，應無逾支付命令異
    議之法定期間，則原法院裁定廢棄原法院司法事務官駁回相
    對人異議之處分，並無不合。抗告人執前詞指摘原裁定不當
    ，求予廢棄，為無理由，應予駁回。
四、據上論結，本件抗告為無理由，爰裁定如主文。
中    華    民    國   100    年    4     月    29    日
                    民事第五庭
                        審判長法  官  李錦美
                              法  官  陳博享
                              法  官  黃雯惠
正本係照原本作成。
本裁定除以適用法規顯有錯誤為理由外，不得再抗告。如提起再
抗告，應於收受後10日內委任律師為代理人向本院提出再抗告狀
。並繳納再抗告費新台幣１千元。
中    華    民    國   100    年    5     月    2     日
                              書記官  秦慧榮